【裁判字號】    90,上易,1576
【裁判日期】    901211
【裁判案由】    詐欺
【裁判全文】
臺灣高等法院臺中分院刑事判決                    九十年度上易字第一五七六號
    上  訴  人    臺灣彰化地方法院檢察署檢察官
    上  訴  人
    即  被  告  甲○○  男  四.
                        住彰化.
                        身分證.
                乙○○  男  五.
                        住彰化.
                        身分證.
    右  一  人
    選任辯護人  陳修義  律師
右上訴人因詐欺案件，不服臺灣彰化地方法院八十九年度易字第一七三八號中華民國
九十年五月八日第一審判決（起訴案號：臺灣彰化地方法院檢察署八十九年度偵字第
一二一八號），提起上訴，本院判決如左：
      主  文
原判決撤銷。
甲○○、乙○○均無罪。
      理  由
一、公訴意旨略以：被告甲○○為龍王營造有限公司（以下簡稱龍王公司，登記負責
    人為呂秀文）之實際負責人，自民國八十七年十二月間起，以龍王公司名義承攬
    施作被告乙○○位於彰化縣埤頭鄉興農村之新造三層建築改良物一棟（門牌號碼
    ：彰化縣埤頭鄉興農村復興巷一二○號），約定完成期限為三百六十個工作天。
    惟自民國八十八年七月間，甲○○明知其本身暨龍王公司之財務週轉均已陷於窘
    困之境，業瀕於倒閉、停業狀態，並無資力償付工程債款（包括材料貨款、包商
    與工人之工資等費用），以將前開新建屋全部施工完竣、驗收合格、請領得建物
    使用執照，竟基於意圖為自己不法所有之犯意，隱瞞實際經營之經濟資力狀況，
    而於八十八年七月底，委託包商丁○○承攬施作前開新建屋之「內部油漆粉刷、
    外部打底與貼磁磚、內部打底與貼磁磚、屋頂打底、粗工補」等工程，所需用磁
    磚、砂石材料則須由龍王公司提供，並向丁○○佯稱工程如儘速如期完工，即照
    約定每一個月請款一次付清工資，每半個月可先行請領部分款項以支應工人薪資
    等語，致丁○○因不了解其實際資力狀況，致陷於錯誤而同意為之承攬施作，且
    即自同年七月三十日僱工開始施作，嗣至同年八月十日，丁○○已施工完成一半
    ，因需支應工人工資，遂先行向甲○○請領工程款新台幣（下同）二十萬元，甲○○果因無法償付，只得向乙○○請領得款十萬元支付予丁○○，隨即迴避而不
    見面，而乙○○則見新建屋工程將因龍王公司無法支應下游包商之工程款致而停
    頓、延宕，惟恐損及業主本身權益，尤其，惟恐擔誤年底「娶媳婦、入厝」之時
    辰，竟萌生為自己不法所有意圖，乃於同年八月中旬向丁○○誆稱：「繼續施工
    ，工程款沒有問題，我會負責，到時若營造商請款，再從工程款中扣除即可。」
    等語，致丁○○誤信乙○○有實際直接付款予渠之意願、工程款將無虞於甲○○
    或龍王公司支付與否，方才勉強繼續施工，惟過數日後，復因甲○○無法償付磁
    磚、砂石等材料貨款，致材料被載運退回而被迫停工，遲至同年八月底，始由另
    名包商吳育才代為墊付二十餘萬元之磁磚、砂石材料貨款予總衛企業股份有限公
    司（以下簡稱總衛公司）後進料，丁○○方得以繼續施作，以迄同年九月初，僅
    剩陽台地面磁磚、浴室磁磚兩項，因須配合外牆花崗石施工技術問題而暫行無法
    施作外，總計已完成之工程項目債款達到六十七萬零三百一十四元（包含八月中
    旬已領得之十萬元部分），九月中旬，甲○○又出面向乙○○請領得款十萬元支
    付予丁○○，旋又迴避而不見面，丁○○只得直接向乙○○請領餘款四十七萬餘
    元，此際，乙○○即推託而諉稱其只針對龍王公司，龍王公司與包商丁○○間之
    工程債款問題與其無涉，拒絕付款予丁○○，丁○○始知伊始即受甲○○所騙而
    受有損害，嗣後又遭乙○○所騙致損害更為擴大，因認被告二人涉犯刑法第三百
    三十九條第一項詐欺取財罪嫌等語。
二、本件公訴人認為被告甲○○、乙○○二人涉犯詐欺罪嫌，係以告訴人丁○○之指
    訴，證人陳朝銓、吳育才之證詞，及卷附工程明細表、統一發票影本等件為其論
    罪依據。訊據被告甲○○、乙○○均堅決否認有詐欺犯行，被告甲○○辯稱：本
    件工程係因告訴人擅自停工，致乙○○不願支付工程款，嗣後又找他人完成告訴
    人未完工部分之工程，雖已完工，惟尚未取得使用執照，尾款尚未結算，故被告
    無法支付其餘工程款予告訴人，被告並未詐欺告訴人；被告乙○○辯稱：本件是
    被告甲○○經營之龍王公司承攬被告房屋之新建工程，被告之工程款應支付予龍
    王公司，甲○○亦曾向被告領款二次每次十萬元支付予告訴人，告訴人停工後，
    另找他人完工，被告亦另支付工程款，計被告已支付之工程款已超過原訂之工程
    款，被告並未向告訴人保證會支付工程款予告訴人，被告並無詐欺等語。
三、按犯罪事實應依證據認定之，無證據不得推定其犯罪事實；又不能證明被告犯罪
    或其行為不罰者，應諭知無罪之判決，刑事訴訟法第一百五十四條、第三百零一
    條第一項分別定有明文。又告訴人之告訴，係以使被告受刑事訴訟為目的，是其
    陳述是否與事實相符，仍應調查其他證據，以資審認，最高法院五十二年台上字
    第一三００號亦著有判例。再認定不利於被告之事實，需依積極證據，茍積極證
    據不足為不利於被告事實之認定時，即應為有利於被告之認定，更不必有何有利
    之證據。又刑法第三百三十九條第一項之詐欺取財罪之成立，係以意圖為自己或
    第三人不法所有，以詐術使人將本人或第三人之物交付為要件，所謂以詐術使人
    交付，必須被詐欺人因其詐術而陷於錯誤，若其所用方法，不能認為詐術，亦不
    致使人陷於錯誤，即不構成該罪。換言之，該罪必須行為人自始基於不法所有之
    意圖，以詐術使人交付財物，始能構成詐欺罪，先予明。經查：(1)、被告甲○○部分：被告甲○○係龍王公司之負責人，於八十七年間承攬施作被告乙○○所
    有坐落在彰化縣埤頭鄉興農村復興巷一二０號之新造三層樓房一棟工程，雙方約
    定完工日期為三百六十個工作天，並自八十七年十二月間起開始施作，告訴人係
    自八十八年七月底，受甲○○委託而承攬施作前開建物之「內部油漆粉刷、外部
    打底與貼磁磚、內部打底與貼磁磚、屋頂打底、粗工補」等工程，並約定所需磁
    磚及砂石材料等由龍王公司提供，及告訴人自八十八年七月三十日起即僱工開始
    施工等情，為被告甲○○、告訴人丁○○供稱在卷，並有工程合約書影本一份在
    卷可稽，被告甲○○係因承包乙○○房屋工程乃轉委託告訴人代為施作部分工程
    ，堪以認定。再上開告訴人轉承包之工程，雖因被告甲○○未支付磁磚貨款，遭
    磁磚公司將磁磚載回去，致告訴人工程受到延宕停工，嗣由被告甲○○於八十九
    年九月間另找吳育才來施作，斷斷續續做到八十八年十二月底始完工，其間吳育
    才曾為甲○○代墊磁磚貨款等情，雖據證人吳育才在偵查及原審、本院結證屬實
    ，並有育才代墊磁磚款之總衛公司託運單、請款單影本等件在卷可稽，及受僱於
    告訴人工作之證人陳朝銓在偵查中證稱伊自八十八年八月中旬開始，天天都去貼
    磁磚，九月初因磁磚公司表示龍王公司未付款故將磁磚載回去等語，惟於八十八
    年八月十日告訴人施工至一半需支付工人工資時，曾向甲○○請領工程款二十萬
    元，甲○○因而向乙○○請得工程款十萬元支付予告訴人發放工資，嗣告訴人再
    於告訴人已停工後之八十八年九月初，亦曾向乙○○請領十萬元工程款支付予告
    訴人等情，為告訴人供認在卷，本件既係告訴人轉包甲○○承攬乙○○房屋新建
    工程之部分工程，被告甲○○亦支付部分工程款，並於告訴人停工後，另找他人
    完成告訴人未施作完成之工程，縱因被告甲○○本身或龍王公司有週轉困難致無
    法支付部分材料款，而延宕告訴人施工進度，惟亦屬甲○○是否應負遲延責任之
    民事範籌，難因被告嗣後之財務問題遽認被告有詐欺告訴人施工之詐欺犯行。(2)
    、被告乙○○部分：被告乙○○係與被告甲○○簽訂工程合約書，由甲○○承攬
    其上開房屋新建工程，告訴人係由甲○○處轉包得該房屋之磁磚、油漆粉刷、打
    底、粗工補等部分工程一節，為被告甲○○、告訴人供認在卷，並有前開合約書
    影本一份在卷為證，雖告訴人施做之工程標的係乙○○所有之房屋，惟告訴人並
    非由乙○○處直接承攬工程或直接受僱於乙○○施作工程，被告乙○○並無直接
    支付工程款予告訴人之義務甚為明顯，至嗣後因甲○○財務困難未支付材料款致
    延宕告訴人施做工程進度及未支付告訴人工程款，事屬告訴人與甲○○間有無遲
    延給付應否負賠償責任問題，均與乙○○無涉，縱乙○○為求其房屋儘速完工，
    於甲○○延宕工程期間曾向告訴人保證工程款伊會負責等語，亦屬乙○○是否應
    負債務承擔之民事責任問題，難謂乙○○有不法所有之詐欺意圖。此外，復無其
    他積極證據，足以證明被告二人有詐欺犯行，本件核屬不能證明被告詐欺。原審
    疏未詳查，遽對被告二人論罪科刑，尚有未當，檢察官循告訴人請求上訴意旨認
    原判決量刑太輕，請求撤銷改判，為無理由，被告上訴意旨指摘原判決不當，為
    有理由，應由本院將原判決撤銷改判，爰依法為無罪之諭知。
據上論斷，應依刑事訴訟法第三百六十九條第一項前段、第三百六十四條、第三百零
一條第一項判決如主文。
本案經檢察官丙○○到庭執行職務。
中       華       民       國   九  十    年    十二     月    十一     日
                                臺灣高等法院臺中分院刑事第八庭
                                      審判長法  官  羅  得  村
                                            法  官  劉  榮  服
                                            法  官  陳  賢  慧
右正本證明與原本無異。
不得上訴。
                                            書記官  許  麗  花
中       華       民       國   九  十    年    十二     月    十三     日
                                                                        Ｋ


司法院資訊處製作；財團法人民間司法改革基金會備份。
